臺灣高等法院民事判決　　　　　　　　 95年度再更(一)字第2號
再審原告　　王府建設股份有限公司
法定代理人　己○○
訴訟代理人　甲○○
　　　　　　楊雅惠律師
再審被告　　錦義水電工程有限公司
法定代理人　丁○○
訴訟代理人　謝財興律師
上列當事人間給付工程款事件，再審原告對於中華民國93年10月
27日本院93年度上字第521號確定判決提起再審，經最高法院第
一次發回更審，本院於96年3月21日言詞辯論終結，判決如下：
    主  文
再審之訴駁回。
再審及發回前第三審訴訟費用由再審原告負擔。
    事實及理由
一、再審原告主張：本院九十三年度上字第五二一號確定判決，
    認定承攬關係存在兩造之間，再審原告發現原確定判決未經
    斟酌之證物有：(一)再審被告於民國（下同）91年2月4日仍向
    偉鑫營造股份有限公司（下稱偉鑫公司）請款新台幣（下同
    ）二百萬元之請款單；(二)偉鑫公司總經理丙○○（即廖原慶
    ）於91年4 月25日以偉鑫公司包商身分出席台北市政府捷運
    局之會勘；(三)丙○○於91年5 月28日仍主持水電工程施工進
    度趕工協調會議；(四)丙○○於91年3 月間仍主持水電工程工
    務所會議；(五)91年3 月15日之工務所例行會議，亦為丙○○
    以主席身分主持；(六)丙○○於91年5 月20日、24日曾分別向
    再審原告收取二十五萬元及三十五萬元，用以支付再審被告
    水電及粉刷包商之工程費，足見再審被告與證人丙○○所稱
    自91年1月即由再審原告直接發包予再審被告，再審原告與
    偉鑫公司間之承攬關係已終止等語均為不實。上開證物原存
    放於偉鑫公司建造系爭「新店e-Master」工程所設置之工務
    所中櫃子，再審原告根本不知亦未有保管系爭證物，故系爭
    證物為原告新發現且係原判決確定之前所不知，而有民事訴
    訟法第四百九十六條第一項第十三款之再審事由。又原確定
    判決認定之事實明顯違背兩造不爭執之點；原確定判決以再
    審原告有以自己支票付款，並收取以再審原告為抬頭之發票
    ，即認定再審原告為系爭工程之定作人，但偉鑫公司總經理
    於91年2、3月間至92年3 月間，亦曾以其子女廖恭彬、廖婉
    妤名義簽發支票予包商志興工程公司等人，更應認偉鑫公司
    為系爭工程之定作人，原確定判決竟僅認定再審原告為定作
    人，亦有違背論理法則及經驗法則；依法律規定，定作人催
    告承攬人之一般瑕疵期間為一年，證人丙○○亦不否認偉鑫
    公司曾以存證信函致再審被告，竟認因再審被告於92年6 月
    13日完工後之半年始發上開函件表示施作有瑕疵，不合實情
    ，又認一審被證二之切結書表示拋棄承攬之記載與事實不符
    云云，顯已違背經驗法則；證人丙○○已證稱再審被告承包
    部分包含水電、消防、弱電及衛浴設備，僅完成配管工程，
    其他如插座、衛生、消防設備、發電機均未完成，但原確定
    判決卻認再審被告僅承包水電配管工程，與上開證人之陳述
    相違，亦有適用法規錯誤之情形；再審被告主張自91年5月
    11日起至6月13日止含工資、材料費等共計六十六萬二千二
    百零三元，並未詳細舉證說明，原確定判決竟予以採信，有
    違舉證責任之分配原則，亦與偉鑫公司總經理丙○○所證述
    曾看過工程日報表，亦即表示丙○○當時仍負責管理工地，
    即偉鑫公司是業主之事實不符，有民事訴訟法第四百九十六
    條第一項第一款適用法規顯有錯誤之再審事由等情。爰依民
    事訴訟法第四百九十六條第一項第一款、第十三款之規定，
    請求：(一)原確定判決廢棄。(二)再審被告在本院前審之上訴駁
    回。
二、再審被告則以：再審原告所提編號原證一至原證六之證物均
    非新證據，且為再審原告所知悉、所保管，自無民事訴訟法
    第四百九十六條第一項第一款、第十三款之之再審事由等語
    ，資為抗辯。並答辯聲明：再審之訴駁回。
三、按民事訴訟法第四百九十六條第一項第十三款規定：「當事
    人發現未經斟酌之證物或得使用該證物者。但以如經斟酌可
    受較有利益之裁判者為限。」所謂當事人發見未經斟酌之證
    物，係指前訴訟程序事實審之言詞辯論終結前已存在之證物
    ，因當事人不知有此，致未經斟酌，現始知之者而言。若在
    前訴訟程序事實審言詞辯論終結前，尚未存在之證物，本無
    所謂發見，自不得以之為再審理由（最高法院三十二年上字
    第一二四七號判例意旨參照）經查：
  (一)再審原告主張：再審被告於91年2月4日向偉鑫公司請款二百
    萬元之請款單（下稱系爭請款單），原係存放於於偉鑫公司
    建造系爭「新店e-Master」工程所設置之工務所中櫃子，為
    再審原告新發現且係原判決確定之前所不知之證物云云，惟
    系爭請款單上記載：「請款人：錦義水電工程有限公司，丁
    ○○。…擬先行計價共計一百八十萬元，戊○○2月4日」等
    語（見本院再字卷第16頁），又經本院函財政部台北市國稅
    局中南稽徵所（下稱國稅局中南稽徵所），查明再審原告於
    90 年10月至91年6月之申報薪資所得扣繳憑單資料（見本院
    卷91頁），發現戊○○領有再審原告所發之薪資，應為再審
    原告之員工，而系爭請款單既經再審原告員工簽收並給款，
    難認再審原告於本件訴訟程序之言詞辯論終結前不知有此請
    款單，且系爭請款單請款人係載明為錦義水電工程有限公司
    、丁○○（即再審被告），應可認係再審被告直接向再審原
    告請款，適足證明原確定判決認定承攬關係存在兩造之間，
    並無違誤。故再審原告提出系爭請款單，顯非新發現未經斟
    酌之證物，且如經斟酌亦不能為再審原告較有利益之裁判，
    自非屬民事訴訟法第四百九十六條第一項第十三款之再審事
    由。
  (二)再審原告又主張：偉鑫公司總經理丙○○於91年4月25日以
    偉鑫公司包商身分出席台北市政府捷運局之會勘，此有再審
    原告於偉鑫公司所設置之工務所中櫃子所發現，且為原判決
    確定之前所不知之台北市政府捷運工程局南區工程處函及系
    爭工程完工後申發無損害捷運設施證明會勘記錄影本一份可
    證云云。惟查再審原告於向台北縣政府申請使用執照時，必
    須檢附無損害捷運設施證明，且經證人丙○○於本院審理時
    證稱：「原證二會勘記錄是要申請使用執照時一併送出去」
    （見本院卷101頁），足見再審原告應早就知悉系爭無損害
    捷運設施證明會勘記錄影本，並為再審原告持有中，否則再
    審原告如何申請系爭工程之使用執照，因此再審原告上述主
    張應為不實，不足採信，自不符合民事訴訟法第四百九十六
    條第一項第十三款之再審事由。
  (三)再審原告另主張：丙○○於91年 5月28日仍主持水電工程施
    工進度趕工協調會議云云，再審原告並提出廖原慶所出具之
    趕工協調會議一紙為證，主張係於偉鑫公司所設置之工務所
    中櫃子發現，且係原判決確定之前所不知云云。惟經證人丙
    ○○於本院審理時證稱：「法官：提示照片予證人丙○○，
    照片是否為工務所？證人丙○○：是。178 號是銷售接待中
    心，176 號以前是工務所…。法官：你離開有無將鑰匙交給
    何人？證人丙○○：工務所有王府公司所雇用的長工住在那
    裡，…所以我沒有交付鑰匙的必要，…屬於營造廠部分的文
    件由我保管，我沒有鎖起來，我不在時有人拿我也不知道。
    法官：王府公司的人是否可以在工務所自由進出？證人丙○
    ○：可以。」等語（見本院卷156 頁），則是否如再審原告
    所稱無法進入工務所取得系爭證物，實有疑問？且證人乙○
    ○於本院審理時證稱：「再審被告訴代：你進工務所是何人
    打開？鑰匙從哪裡來？證人乙○○：現場工務所有二間，我
    待的是接待中心，鑰匙放在接待中心，接待中心是王府公司
    所有，我拿鑰匙開另一間工務所的門」等語（見本院卷99、
    100頁），足見工務所確為王府公司即再審原告所有，再審
    原告亦有工務所之鑰匙，可以自由進出，系爭進度趕工協調
    會議應在再審原告保管持有中，再審原告稱其無法進入工務
    所取得系爭證物，應為不實，故系爭證物應非當事人發現未
    經斟酌之證物，而無民事訴訟法第四百九十六條第一項第十
    三款之再審事由。
  (四)再審原告再主張：丙○○於九十一年三月間仍主持水電工程
    工務所會議，再審原告並提出於偉鑫公司所設置之工務所中
    櫃子發現且係原判決確定之前所不知之每日協議、巡視及處
    理記錄表十紙，惟系爭每日協議、巡視及處理記錄表上除有
    主任廖原慶之簽名外，尚有安衛組許遵明、施工組古堡雄之
    簽名，經查再審原告所提出之系爭每日協議、巡視及處理記
    錄表係從91年1月29日至2月6日間所做成，且經本院函國稅
    局中南稽徵所查明再審原告於90年10月至91年6月之申報薪
    資所得扣繳憑單資料（見本院卷90-91頁），發現古堡雄領
    有再審原告所發之薪資，應為再審原告之員工，依一般情形
    ，再審原告之員工所製作關於工程進行之每日協議、巡視及
    處理記錄表，再審原告應不可能不知，因此再審原告於本件
    訴訟程序之言詞辯論終結前應即知有系爭記錄表之存在，再
    審原告稱其無法進入工務所取得系爭證物而不知有系爭證物
    ，顯不足採信。是以系爭證物應非當事人發現未經斟酌之證
    物，而無民事訴訟法第四百九十六條第一項第十三款之再審
    事由。
  (五)再審原告主張：九十一年三月十五日之工務所例行會議，丙
    ○○亦以主席身分主持，再審原告並提出於偉鑫公司所設置
    之工務所中櫃子發現且係原判決確定之前所不知之例行會議
    一紙，惟系爭例行會議除主席為廖原慶外，記錄為陳進謙、
    末尾並有林水謀、簡燦龍、戊○○之簽名，經本院函國稅局
    中南稽徵所查明再審原告於90年10月至91年6 月之申報薪資
    所得扣繳憑單資料（見本院卷91頁），証實戊○○、陳進謙
    均請領再審原告所發之薪資，應為再審原告之員工，足見再
    審原告既已派員參加、紀錄該次之例行會議，再審原告應不
    可能不知有系爭會議記錄，因此再審原告於本件訴訟程序之
    言詞辯論終結前應即知有系爭會議記錄表存在，再審原告稱
    其無法進入工務所取得系爭證物而不知有系爭證物，顯不足
    採信。是以系爭證物應非當事人發現未經斟酌之證物，而無
    民事訴訟法第四百九十六條第一項第十三款之再審事由。
  (六)再審原告主張：丙○○於九十一年五月二十、二十四日曾分
    別向再審原告收取二十五萬元及三十五萬元，用以支付再審
    被告水電及粉刷包商之工程費，再審原告並提出於偉鑫公司
    所設置之工務所中櫃子發現且係原判決確定之前所不知由廖
    原慶簽收之收據二紙，惟既是再審原告給付與廖原慶系爭金
    額，並由廖原慶簽收，依一般情理，再審原告當然知悉系爭
    收據之存在，並由其保管之，因此再審原告於本件訴訟程序
    之言詞辯論終結前應即知有系爭會議記錄表存在，故系爭證
    物應非當事人發現未經斟酌之證物，而無民事訴訟法第四百
    九十六條第一項第十三款之再審事由。
  (七)綜上，再審原告提出(一)至(六)之證物，均稱係於偉鑫公司所設
    置之工務所中櫃子發現，再審原告並不知且未保管，惟除依
    各上開理由，應認再審原告於本件訴訟程序之言詞辯論終結
    前應即知有系爭證物存在外，於本院審理中亦經傳喚證人丙
    ○○、證人乙○○，證明工務所確為王府公司即再審原告所
    有，再審原告亦有工務所之鑰匙，可以自由進出，當可保管
    系爭證物，應無不能使用之情形，再審原告空言主張：「這
    些證物都是偉鑫公司的資料，偉鑫公司是我們的營造商，偉
    鑫公司不提出來，我們沒有辦法」云云，顯不足採信。再審
    原告據以主張：於前訴訟程序事實審言詞辯論終結前，不知
    有該證物存在，且有因故不能使用，其後始得使用之情形云
    云，即非可採。從而，前開再審原告提出(一)至(六)之證物，並
    不符合民事訴訟法第四百九十六條第一項第十三款之再審事
    由，應堪認定。
四、又按確定終局判決適用法規顯有錯誤者，得提起再審之訴，
    民事訴訟法第四百九十六條第一項第一款固有明文。惟所謂
    適用法規顯有錯誤，應以確定判決違背法規或現存判例解釋
    者為限，若在學說上諸說併存尚無法規判解可據者，不得指
    為用法錯誤（最高法院五十七年台上字第一○九一號判例參
    照）。又按事實審法院認定事實之職權，無適用法規顯有錯
    誤之可言（最高法院六十三年台再字第六七號判例參照）。
    且適用法規顯有錯誤，不包括判決理由矛盾、理由不備、漏
    未斟酌證據及認定事實錯誤之情形在內（最高法院六十三年
    台上字第八八○號判例參照）。經查：
  (一)再審原告主張：原確定判決竟僅認定再審原告為定作人，有
    違背論理法則及經驗法則；原確定判決認一審被證二之切結
    書表示拋棄承攬之記載與事實不符，顯已違背經驗法則；原
    確定判決認再審被告僅承包水電配管工程，與證人丙○○之
    陳述相違，亦有適用法規錯誤之情形云云；惟查，關於再審
    原告是否為定作人？一審被證二之切結書表示拋棄承攬之記
    載與事實是否相符？再審被告承包水電工程之範圍為何？均
    為事實審法院認定事實之職權，無適用法規顯有錯誤之可言
    ，依上開判例說明，縱有漏未斟酌證據及認定事實錯誤之情
    形，亦不包括在民事訴訟法第四百九十六條第一項第一款適
    用法規顯有錯誤之再審事由之範圍。
  (二)再審原告又主張：再審被告主張自九十一年五月十一日起至
    六月十三日止含工資、材料費等共計六十六萬二千二百零三
    元，並未詳細舉證說明，原確定判決有違舉證責任之分配原
    則云云，惟查原確定判決理由七記載：「至於九十一年五月
    十一日起至六月十三日止所做之工程，工資部分上訴人已提
    出上證二工作日報表，並經其上簽名之工人，證明其出工數
    量及工資之真實。材料部分上訴人已提出上證三材料對帳單
    及銷售單，並經供應商王承璋先生到庭證明材料送到系爭工
    地及其金額，合計為六十六萬二千二百零三元，確實無訛，
    亦如上述，足證上訴人請求之上述系爭工程款合計三百零一
    萬二千二百零三元之數額，確實為真正。」足見原確定判決
    採信再審被告請求之金額，工資部分乃依再審被告所提工作
    日報表，材料部分乃依再審被告所提之材料對帳單及銷售單
    ，並經供應商王承璋先生到庭證明，並無任何舉證責任分配
    之違誤，且為事實審法院認定事實之職權，顯無民事訴訟法
    第四百九十六條第一項第一款適用法規顯有錯誤之再審事由
    之情形。
五、綜上所述，原確定判決並無再審原告主張適用法規顯有錯誤
    、當事人發見未經斟酌之證物之情形。再審原告指摘原確定
    判決具有民事訴訟法第四百九十六條第一項第一款、第十三
    款之再審事由，並非可採，再審原告據以提起再審之訴，為
    無再審理由，應予駁回。
六、本件事證已臻明確，兩造其餘之攻擊防禦方法及所提之證據
    ，經審酌後認均無礙判決之結果，爰不予一一論述，附此敘
    明。
七、據上論結，本件再審之訴顯無理由，爰判決如主文。
中　　華　　民　　國　　96　　年　　4 　　月　　4 　　日
                    民事第十二庭
                        審判長法　官　張宗權
　　　　　　　　　　　        法　官　陳永昌
　　　　　　　　　　　        法　官　蕭艿菁
正本係照原本作成。
如不服本判決，應於收受送達後20日內向本院提出上訴書狀，其
未表明上訴理由者，應於提出上訴後20日內向本院補提理由書狀
（均須按他造當事人之人數附繕本）上訴時應提出委任律師或具
有律師資格之人之委任狀；委任有律師資格者，另應附具律師資
格證書及釋明委任人與受任人有民事訴訟法第466條之1第1項但
書或第2項（詳附註）所定關係之釋明文書影本。
中　　華　　民　　國　　96　　年　　4 　　月　　4 　　日
　　　　　　　　　　    　　　書記官　王秀雲
附註：
民事訴訟法第466條之1（第1項、第2項）：
對於第二審判決上訴，上訴人應委任律師為訴訟代理人。但上訴
人或其他法定代理人具有律師資格者，不在此限。
上訴人之配偶、三親等內之血親、二親等內之姻親，或上訴人為
法人、中央或地方機關時，其所屬專任人員具有律師資格並經法
院認為適當者，亦得為第三審訴訟代理人。
